臺灣高等法院民事判決
111年度上更一字第40號
上  訴  人  張鳳恩   
被  上訴人  吳菁華  
上列當事人間請求返還不當得利事件，上訴人對於中華民國109
年3月31日臺灣臺北地方法院108年度訴字第2284號第一審判決提
起上訴，並為訴之追加，經最高法院發回更審，本院於111年11
月9日言詞辯論終結，判決如下：
    主      文
上訴及追加之訴均駁回。
第二審（含追加之訴）訴訟費用由上訴人負擔。
    事實及理由
按當事人於第二審為訴之變更、追加，非經他造同意，不得為
  之，民事訴訟法第446條第1項定有明文。本件上訴人於本院前
  審請求被上訴人應給付新臺幣（下同）210萬6,818元，及自民
  國106年12月8日起至清償日止，按年息5%計算之利息之法定遲
  延利息（見本院前審卷第326頁），嗣於本院審理時追加聲明
  ：㈠被上訴人應再給付上訴人385萬908元，及自111年3月22日
  起至清償日止，按年息5%計算之利息。㈡被上訴人應返還上訴
  人於102年11月7日出具之切結書正本（下稱系爭切結書）予上
  訴人（見本院卷第51頁），業經被上訴人同意追加（見本院卷
  第100頁），依前開規定，應予准許，合先敘明。
上訴人主張：伊分別於附表1編號1、2所示借款日期，向被上訴
  人借得如附表1編號1、2「實際借貸金額」欄所示款項（合稱
  系爭2債務），復於附表1編號3所示借款日期，與原審共同原
  告張健興共同向被上訴人借得如附表1編號3 「實際借貸金額
  」欄所示款項（各筆借貸情形詳如附表1）。伊已分別於附表2
  編號1至8所示清償日期交付各該編號「清償金額」欄所示款項
  予被上訴人，以清償系爭2債務；另於105年7月19日交付由訴
  外人桃園市○○區農會簽發、面額600萬、票號FA0000000之支票
  1紙（下稱系爭支票）予被上訴人，經被上訴人提示兌現後同
  意免除附表1剩餘債務。伊對被上訴人之債務均已結清，詎被
  上訴人以伊仍積欠系爭2債務為由，於106年3月2日持臺灣桃園
  地方法院簡易庭105年度司拍字第596號裁定為執行名義，向該
  法院民事執行處聲請對伊所有桃園市○○區○○村0鄰○○○00之00號
  房屋及坐落基地（下稱○○房地）強制執行（106年度司執字第1
  4854號，下稱系爭執行事件），受領分配案款共210萬6,818元
  ，係無法律上原因而受有利益，致伊受有損害，依民法第179
  條規定，請求被上訴人給付210萬6,818元本息。並於本院追加
  主張：被上訴人在刑事案件中做偽證、違法查封○○房地、盜領
  侵占拍賣○○房地之款項，依民法第179條、第184條第1項前段
  規定，請求被上訴人給付385萬908元本息，及返還系爭切結書
  。
被上訴人則以：如附表1編號3所示借款債務，固已以系爭支票
  清償完畢，但上訴人交付如附表2編號1至8所示款項，尚不足
  清償系爭2債務，被上訴人於系爭執行事件就未獲清償部分受
  領分配案款，非不當得利，亦不構成侵權行為等語，資為抗辯
  。
原審為上訴人敗訴之判決，上訴人聲明不服，提起上訴，並於
  本院前審追加148萬5,809元及追加利息請求。經本院前審判決
  駁回上訴人上訴及追加之訴，上訴人不服提起上訴，經最高法
  院發回更審，並於本院為訴之追加，上訴及追加聲明為：㈠原
  判決關於駁回上訴人後開第㈡項之訴及該部分假執行之聲請均
  廢棄。㈡上開廢棄部分，被上訴人應給付上訴人210萬6,818元
  ，及自106年12月8日起至清償日止，按年息5%計算之利息。㈢
  被上訴人應再給付上訴人385萬908元，及自111年3月22日起至
  清償日止，按年息5%計算之利息。㈣被上訴人應返還系爭切結
  書正本予上訴人。㈤願供擔保，請准宣告假執行。被上訴人答
  辯聲明：㈠上訴及追加之訴均駁回。㈡如受不利判決，願供擔保
  請准宣告免為假執行。
經查，上訴人於附表1編號1、2所示「借款日期」向被上訴人借
  款如附表1編號1、2所示「實際借貸金額」，約定清償日均為1
  03年11月15日、違約金每萬元每日20元計算，無約定遲延利息
  ，並分別於102年11月6日、103年7月25日以○○房地設定擔保債
  權總金額依序為60萬元、320萬元之最高限額抵押權（下合稱○
  ○房地抵押權）予被上訴人以為擔保；上訴人與張健興另於103
  年7月30日向被上訴人借款如附表1編號3所示「實際借貸金額
  」，約定清償日為103年10月28日，違約金每萬元每日20元計
  算，無約定遲延利息，並於103年7月30日以張健興所有門牌號
  碼新北市○○區○○路00巷0弄0號0樓房屋及其坐落基地（下稱○○
  房地）設定擔保債權總金額為600萬元之最高限額抵押權（下
  稱○○房地抵押權）予被上訴人以為擔保。上訴人於附表2編號1
  至8號之「清償日期」以同編號1至8號之「清償金額」清償附
  表1編號1、2之借款債務。上訴人及張健興於105年7月19日交
  付系爭支票予被上訴人，被上訴人於同日書立債務清償證明書
  1紙予張健興，持以塗銷○○房地抵押權設定登記。嗣後被上訴
  人以上訴人積欠附表1編號1、2債務為由，聲請桃園地院核發1
  05年度司拍字第596號准予拍賣○○房地裁定，持以於106年3月2
  日對上訴人聲請強制執行，經桃園地院以系爭執行事件拍賣○○
  房地，並分配執行案款共計210萬6,818元予被上訴人等情，此
  有兩造借款契約書（兼作借據）、105年7月19日債務清償證明
  書、收款收據、無摺存款存根、匯款申請書、存摺交易明細、
  執行處函文、執行金額分配表、系爭支票、○○房地抵押權塗銷
  登記申請書暨附件、○○房地登記申請書暨附件及異動索引在卷
  可證（見原審卷第49至51、59、65至79、81至83、85至92、10
  5至107、149至151、185至189頁、本院前審卷第105至126、12
  7至179頁），並經本院前審調取系爭執行卷核閱無訛，且為兩
  造所不爭執（見原審卷第36至37、171、181頁、本院前審卷第
  65、68、263、327頁），首堪認定。至上訴人雖於本院否認有
  前揭違約金之約定（見本院卷第53、170頁），惟並未依民事
  訴訟法第279條第3項規定撤銷自認，並舉證自認與事實不符，
  故不生撤銷自認之效，附此敘明。
上訴人主張被上訴人於105年7月19日受領系爭支票，同意免除
  剩餘債務，被上訴人於系爭執行事件中受償210萬6,818元即屬
  無法律上原因所受利益，應予返還，並應賠償385萬908元，及
  返還系爭切結書，惟為被上訴人所否認，並以前詞置辯，茲查
  ：
  ㈠按當事人主張有利於己之事實，就其事實有舉證之責任，民
    事訴訟法第277條本文定有明文。又民事訴訟如係由原告主
    張權利者，應先由原告負舉證之責，若原告先不能舉證，以
    證實自己主張之事實為真實，則被告就其抗辯事實即令不能
    舉證，或其所舉證據尚有疵累，亦應駁回原告之請求（最高
    法院17年上字第917號判決先例意旨參照）。上訴人上開主
    張，為被上訴人否認，依上揭規定，上訴人自應就上開主張
    之事實負舉證之責。
  ㈡上訴人就其主張之事實，固提出105年7月19日債務清償證明
    書、兩造間LINE對話紀錄，及兩造間於105年7月19日對話錄
    音光碟為證（見原審卷第59至63頁、本院前審卷第217頁）
    。惟查：
  ⒈上訴人所提兩造間於105年7月19日對話錄音光碟，經本院前
    審勘驗其內容：「第04秒至06秒，有個女生的聲音稱：『你
    有還我600萬沒錯』，聲音中斷。」、「第08秒至13秒，出現
    雜訊聲音，無法辨識內容」（見本院前審卷第263頁），毫
    無被上訴人有同意上訴人僅須支付系爭支票票款600萬元，
    即得結清附表1之全部借款債務之內容。且觀105年7月19日
    債務清償證明書，其上係記載：「查張健興前向本人設定抵
    押權在案，茲以所借款項業已全部清償，原設定之抵押權應
    請全部塗銷，特給此證。設定權利價值：最高限額新台幣60
    0萬元整。地政機關收件日期：民國103年7月。地政機關收
    件號碼：三重地政事務所重板登字第019440號」（見原審卷
    第59頁），及○○房地抵押權設定收件號碼為三重地政事務所
    重板登字第019440號一節，此有○○房地土地登記申請書可憑
    （見本院前審卷第127至137頁），可見被上訴人出具該債務
    清償證明書僅係證明上訴人及張健興於105年7月19日全部清
    償如附表1編號3之借款債務，並非同意一併免除附表1編號1
    、2之借款債務。
  ⒉再觀上訴人所提出兩造間於105年7月19日以前之LINE對話紀
    錄，被上訴人稱：「還600才塗銷」，上訴人回：「1胎我爸
    房屋向您借440萬元！借的錢不夠還您！」、「我要留些資
    金作生意賺錢才有辦法再還您錢！請您要見諒嗎！請您放心
    ！我一定會賺」；上訴人另稱：「菁華！今天下午3時妳還
    我桃園新屋本票1,115,000元喔！我就撤！」，被上訴人回
    ：「你不用撤，我們法院見了」（見原審卷第61至63頁），
    足徵被上訴人拒絕返還附表編號1、2債務之擔保本票，並參
    以上訴人於105年7月19日未要求被上訴人出具債務清償證明
    書供其持以塗銷桃園房屋之抵押權等情，可徵上開對話內容
    至多僅能證明被上訴人同意上訴人以系爭支票票款600萬元
    清償附表1編號3之借款債務全部，與附表1編號1、2債務無
    涉。
  ⒊又上訴人用以擔保附表2編號1、2借款債務之○○房地抵押權，
    並未因上訴人於105年7月19日交付系爭支票而經被上訴人同
    意塗銷登記，而係迄至106年10月2日，才由桃園地院於系爭
    執行事件中囑託塗銷登記，此有○○房地異動索引在卷可憑（
    見本院前審卷第157至163頁）。況且，上訴人於106年12月6
    日於系爭執行事件中，提出陳報狀自承其於105年7月19日還
    清600萬元，尚欠被上訴人尾款85萬元等語，經本院前審調
    取系爭執行事件卷查閱知悉（見本院前審卷第333至334頁）
    ，顯見上訴人及張健興於105年7月19日給付600萬元，雖使
    附表1編號3之借款債務全部因清償而消滅，但附表1編號1、
    2借款債務仍有餘額未清償完畢或經被上訴人免除。上訴人
    主張被上訴人於105年7月19日已免除其他債務云云，自難採
    信。
  ⒋從而，上訴人主張於105年7月19日支付600萬元後，被上訴人
    同意免除附表1編號1、2之剩餘債務云云，未舉證以實其說
    ，洵屬無據。
  ㈢兩造間借款之違約金約定：
  ⒈按違約金，有屬於懲罰之性質者，有屬於損害賠償約定之性
    質者，如為懲罰之性質，於債務人不履行債務時，債權人除
    請求違約金外，固得依民法第233條規定，請求給付遲延利
    息及賠償其他之損害，如為損害賠償約定之性質，則應認為
    就因遲延所生之損害，業已依契約預定其賠償額，不得更請
    求遲延利息。查兩造就附表1借款逾清償期未返還者，無遲
    延利息之約定，違約金則以每萬元每日20元計罰，兩造未特
    別約定該違約金性質，揆諸民法第250條第2項規定意旨，應
    認屬於損害賠償預定性質違約金，先予敘明。
　⒉惟按約定之違約金額過高者，法院得減至相當之數額，民法
    第252條定有明文。至於當事人約定之違約金是否過高，須
    依一般客觀事實，社會經濟狀況，當事人所受損害情形及債
    務人如能依約履行時，債權人可享受之一切利益為衡量標準
    （最高法院110年度台上字第3319號判決發回意旨參照）。
    又約定之違約金是否過高，應就債務人若能如期履行債務時
    ，債權人可得享受之一切利益為衡量之標準，而非以僅約定
    一日之違約金額若干為衡量之標準（最高法院51年台上字第
    19號判決先例意旨參照）。查該違約金核屬損害賠償預定性
    質，附表1借款均約定違約金以每逾期1日每萬元20元加計，
    相當於年息73%（20/10,000×365×100%=73%），被上訴人於
    本院前審時表示同意違約金自103年11月16日起，改按實際
    借貸金額之年息18%計算；自105年7月19日起改按年息15%計
    算違約金等語（見本院前審卷第67、262頁），被上訴人於
    附表1編號1借款債務清償日屆至時僅獲償2萬元本金、於附
    表1借款債務清償日屆至後之105年7月19日始獲償大部分本
    金（詳如後述），堪認被上訴人因上訴人未依約如期清償，
    而受有無法取回資金運用之利息損失，又附表1借款屆期後
    ，被上訴人藉強制執行程序始受償全部本金及大部分違約金
    （詳如後述），受有支出催收處理費用之損害等情，爰審酌
    上情及目前社會經濟狀況等情狀，本院認違約金應酌減按年
    息15%計算為適當。
  ㈣附表1之借款債務清償情形：
  ⒈按對於一人負擔數宗債務，而其給付之種類相同者，如清償
    人所提出之給付，不足清償全部債額時，由清償人於清償時
    ，指定其應抵充之債務。如未為指定，則債務均已屆清償期
    ，以債務之擔保最少者，儘先抵充，擔保相等者，以債務人
    因清償而獲益最多者，儘先抵充，獲益相等者，以先到期之
    債務，儘先抵充，如獲益及清償期均相等者，各按比例，抵
    充其一部，民法第321條、第322條分別定有明文。是如清償
    人所提出之給付不足清償全部債額時，原應由清償人於清償
    時指定其應抵償之債務，如未為指定，再依同法第322條規
    定，定其應抵充之債務，非債權人所得任意充償某宗債務。
    又按清償人所提出之給付，應先抵充費用，次充利息，次充
    原本。其依前2條之規定抵充債務者，亦同，為民法第323條
    所明定。至於違約金之性質則與利息不同，民法既無違約金
    儘先抵充之規定，其抵充之順序，應在原本之後。是除當事
    人另有特別約定外，債權人尚難以違約金優先於原本抵充而
    受清償。準此，債務人所負數宗債務，若附有利息或費用，
    除依抵充契約定其應抵充之債務者外，雖依民法第321條、
    第322條之規定定其應抵充之債務，仍應依費用、利息及原
    本之順序依次抵充之（最高法院110年度台上字第3319號判
    決發回意旨參照）。
　⒉查，上訴人於清償時已指定以附表2編號1至8款項抵充附表1
    編號1借款債務、600萬元部分先抵充附表1編號3之借款債務
    ，再抵充其餘債務（見原審卷第180頁、本院前審卷第263頁
    ），且觀諸前開借款契約書，兩造並無違約金優先於原本抵
    充而受償之約定，並參酌附表1編號1、2借款債務清償日相
    同，則附表2編號1至8款款項及600萬元均應先抵充附表1借
    款本金，抵充後，附表1借款債務尚餘本金39萬6,750元（抵
    充經過如附表2所示）及違約金162萬5,956元未清償（計算
    過程如附表3所示，元以下四捨五入，以下同）。
  ⒊又查，被上訴人於106年3月2日對上訴人聲請強制執行，所受
    領之案款210萬6,818元（包括分配金額207萬8,258元及執行
    費1萬3,760元、1萬4,800元），此有桃園地院106年11月2日
    執行金額分配表及強制執行案款通知影本可佐（見原審卷第
    15至17頁）。依上開執行金額分配表所載違約金算至106年9
    月13日止，以上訴人於105年7月19日積欠之本金39萬6,750
    元，並按年息15%計算自105年7月20日起至106年9月13日止
    （共421天）之違約金為6萬8,643元（396,750×421×0.15/36
    5=68,643），故而，迄至106年9月13日止，上訴人尚積欠借
    款本金39萬6,750元、違約金169萬4,599元（1,625,956+68,
    643=1,694,599）。以上開分配金額207萬8,258元抵充本金3
    9萬6,750元，再抵充違約金169萬3,097元後，尚有違約金餘
    款1萬3,091元不足清償（2,078,258-396,750-1,694,599=-1
    3,091），是被上訴人並無超額受償或溢領之情形，上訴人
    主張被上訴人無法律上原因受領207萬8,258元，為不當得利
    云云，顯非可採。
  ⒋按強制執行之費用，以必要部分為限，由債務人負擔，並應
    與強制執行之債權同時收取。前項費用，執行法院得命債權
    人代為預納。債權人因強制執行而支出之費用及其他為債權
    人共同利益而支出之費用，得求償於債務人者，得就強制執
    行之財產先受清償，強制執行法第28條、第29條第2項定有
    明文。準此，債權人於執行程序中所預納之執行費用，得就
    強制執行之財產先受清償。查被上訴人因系爭執行事件預納
    執行費1萬3,760元、1萬4,800元，依上開規定，自得以強制
    執行之財產優先受清償，是被上訴人受領2萬8,560元（13,7
    60+14,800=28,560）於法並無不合，上訴人主張被上訴人無
    法律上原因受領2萬8,560元，為不當得利云云，亦非有據。
　⒌被上訴人並非無法律上原因受領強制執行分配款，業如前述
    ，則上訴人主張被上訴人在刑事案件中做偽證、違法查封○○
    房地，盜領侵占拍賣○○房地之款項，依民法第179條、第184
    條第1項前段規定，請求被上訴人給付385萬908元本息，及
    返還系爭切結書云云，洵非可採。
綜上所述，上訴人在原審依民法第179條規定，請求被上訴人應
  給付上訴人62萬1,009元，為無理由。原審所為上訴人敗訴之
  判決，並駁回其假執行之聲請，並無不合。上訴意旨指摘原判
  決不當，求予廢棄改判，為無理由，應駁回其上訴。另上訴人
  於本院前審追加依民法第179條規定，請求被上訴人應再給付
  上訴人148萬5,809元（2,106,818-621,009=1,485,809），及
  就本金210萬6,818元給付自106年12月8日起至清償日止，按年
  息5%計算之利息，及本院追加依民法第179條、第184條第1項
  前段規定，請求被上訴人給付385萬908元本息，及返還系爭切
  結書，亦無理由，均應予以駁回。
本件事證已臻明確，兩造其餘之攻擊或防禦方法及所用之證據
　，經本院斟酌後，認為均不足以影響本判決之結果，爰不逐一
　論列，附此敘明。
據上論結，本件上訴及追加之訴均為無理由，判決如主文。
中　　華　　民　　國　　111 　年　　12　　月　　14　　日
                  民事第五庭    
                      審判長法  官  賴劍毅
                            法  官  洪純莉
                            法  官  陳君鳳
正本係照原本作成。
如不服本判決，應於收受送達後20日內向本院提出上訴書狀，其
未表明上訴理由者，應於提出上訴後20日內向本院補提理由書狀
（均須按他造當事人之人數附繕本）上訴時應提出委任律師或具
有律師資格之人之委任狀；委任有律師資格者，另應附具律師資
格證書及釋明委任人與受任人有民事訴訟法第466條之1第1項但
書或第2項所定關係之釋明文書影本。
中　　華　　民　　國　　111 　年　　12　　月　　15　　日

  　　　　　　　　　　　　　書記官  郭姝妤

附表1：兩造借貸情形
編號 借貸人 借款日期 借款契約書所載借款金額（新臺幣） 實際借貸金額（新臺幣） 清償日 違約金 1 上訴人 102年11月6日 60萬元 57萬3,000元 103年11月15日 逾期未還款，每萬元每日20元計算 2 上訴人 103年7月25日 185萬元 176萬6,750元 103年11月15日 同上 3 上訴人、張健興 103年7月30日 440萬元 420萬2,000元 103年10月28日 同上 

實際借貸金額總計：654萬1,750元 

附表2：本金抵充經過：
編號 清償日期 清償金額（新臺幣） 剩餘本金  備註 1 103年2月21日 1萬元 653萬1,750元 期前清償 2 103年3月24日 1萬元 652萬1,750元 期前清償 3 104年3月23日 5,000元 651萬6,750元  4 104年8月28日 2萬元 649萬6,750元 　 5 104年9月28日 1萬元 648萬6,750元 　 6 104年10月12日 3萬元 645萬6,750元 　 7 104年11月13日 3萬元 642萬6,750元 　 8 104年12月24日 3萬元 639萬6,750元 　 9 105年7月19日 600萬元 39萬6,750元 　 

附表3：違約金計算經過
編號 計算違約金日期              本金（新臺幣） 天數  經過日數之違約金（按年息15%計算）  （新臺幣，元以下四捨五入）  1 103年11月16日至104年3月23日（附註） 652萬1,750元  128 34萬3,062元 2 104年3月24日至104年8月28日 651萬1,750元  158 42萬2,818元 3 104年8月29日至104年9月28日 649萬6,750元  31 8萬2,767元 4 104年9月29日至104年10月12日 648萬,6750元  14 3萬7,321元 5 104年10月13日至104年11月13日 645萬6,750元 32 8萬4,911元 6 104年11月14日至104年12月24日 642萬6,750元  41 10萬8,286元 7 104年12月25日至105年7月19日 639萬6,750元 208 54萬6,791元 

總計                                        162萬5,956元 附註：被上訴人主張自103年11月16日開始請求計算違約金（見本院前審卷第67頁）